【裁判字號】    98,交聲,118
【裁判日期】    980121
【裁判案由】    聲明異議
【裁判全文】
臺灣高雄地方法院交通事件裁定         98年度交聲字第118號
原處分機關  交通部公路總局高雄區監理所
異  議  人  甲○○
上列異議人因違反道路交通管理處罰條例案件，對於交通部公路
總局高雄區監理所於民國98年1 月6 日所為處分（原處分案號：
高監營裁字第裁80-N00000000號），聲明異議，本院裁定如下：
    主   文
原處分關於罰鍰逾新台幣壹萬伍仟元部分，撤銷。
上開撤銷部分，甲○○不罰。
其他異議部分，駁回。
    理    由
一、異議人即受處分人甲○○（下稱異議人）異議意旨略以：伊
    酒後於民國（下同）96年3 月11日19時15分許，在高雄縣林
    園鄉○○○路，駕駛車牌號碼CL8-759 號普通重型機車，因
    不能安全駕駛而肇事，經警實施酒精濃度測試，測得呼氣值
    達每公升0.84毫客，遭警掣單舉發「酒精濃度超過規定標準
    （每公升0.55毫克以上）」違規，依道路交通管理處罰條例
    第35條第1 項第1 款規定，裁處罰鍰新台幣（下同）4 萬5
    千元，併吊扣駕照12個月，施以道安講習之處分等情，伊固
    不否認。惟伊公共危險案件，業經高雄地檢署偵查後為緩起
    訴處分，伊已遵守附帶條件繳納3 萬元處分金完畢。詎原處
    分機關仍再裁處罰鍰4 萬5 千元，而伊全家僅伊在工作，且
    有子女要扶養，又要繳房屋貸款，請求撤銷上開罰鍰之處分
    等語（就施以吊扣駕照、道安講習部分未聲明異議）。
二、按汽車駕駛人，駕駛汽車經測試檢定，酒精濃度超過規定標
    準者，處新台幣1 萬5 千元以上6 萬元以下罰鍰，並當場移
    置保管其車輛及吊扣其駕駛執照1 年，道路交通管理處罰條
    例第35條第1 項第1 款前段定有明文。再依94年2 月5 日公
    布，95年2 月5 日施行之行政罰法第26條規定：「一行為同
    時觸犯刑事法律及違反行政法上義務規定者，依刑事法律處
    罰之。但其行為應處以其他種類行政罰或得沒入之物而未經
    法院宣告沒收者，亦得裁處之。前項行為如經不起訴處分或
    為無罪、免訴、不受理、不付審理之裁判確定者，得依違反
    行政法上之義務規定裁處之」；且同法第1 條規定：「違反
    行政法上義務而受罰鍰、沒入或其他種類行政罰之處罰時，
    適用本法。但其他法律有特別規定者，從其規定」，而上開
    道路交通管理處罰條例第35條第1 項第1 款規定，係對行為
    人違反行政法上義務規定之行政罰，且該條例關於一行為同
    時觸犯刑事法律及違反行政法上義務規定者，並無特別規定
    ，是汽車駕駛人一有酒後駕車經測定酒精濃度超過規定標準
    ，而同時涉有刑法第185 條之3 公共危險罪嫌時，道路交通
    管理處罰機關除有行政罰法第26條第1 項但書之情形，得裁
    處其他種類行政罰（例如當場移置保管車輛、吊扣駕駛執照
    、施以道安講習等）外，關於罰鍰部分，即應依行政罰法第
    26條及道路交通管理處罰條例第10條規定移送地方法院檢察
    署處理，不得依道路交通管理處罰條例第35條第1 項第1款
    規定，逕行裁處行為人罰鍰之行政罰。又觸犯刑事法律之犯
    罪行為，除得經檢察官之起訴，並由法院審理後，為有罪科
    刑、無罪、免訴、不受理、不付審理之裁判外，如檢察官認
    該行為所涉為死刑、無期徒刑或最輕本刑3 年以上有期徒刑
    以外之罪，於參酌刑法第57條所列事項及公共利益之維護，
    認以緩起訴為適當者，得定1 年以上3 年以下之緩起訴期間
    為緩起訴處分，並同時命被告為一定之金錢給付，因該金錢
    給付係附隨於緩起訴處分之負擔，性質上雖非刑罰，惟就被
    告而言，不無被強制剝奪財產權之性質，仍屬其為犯罪所付
    出之代價，於刑事程序中由檢察官命被告支付一定金額，乃
    剝奪其財產權之處罰，並非檢察官所為普通「不起訴處分」
    ，雖與刑法中罰金刑須經法院判決者有異，仍應認係因被告
    犯罪，而屬上開行政罰法第26條所定「依刑事法律處罰之」
    所為之刑事處罰。
三、次按前項汽車駕駛人，經裁判確定處以罰金低於本條例第92
    條第3 項（按已修正為第同條「第4 項」，自96年11月1 日
    起施行，下同）後所訂最低罰鍰基準規定者，應依本條例裁
    決繳納不足最低罰鍰之部分，道路交通管理處罰條例第35條
    於94年12月28日修正公布增訂第8 項定有明文。而依同條例
    第92條第3 項授權訂定之違反道路交通管理事件統一裁罰基
    準表，其中就酒精濃度超過規定標準之裁罰，「駕駛人其吐
    氣所含酒精濃度超過每公升0.55毫克以上者」，重型機車最
    低裁罰標準為新台幣4 萬5 千元，亦有明定。本件原處分所
    為吊扣駕照、道安講習等部分與罰鍰部分，係屬不同種類處
    分，依行政罰法第24條第2 項前段，固得併為處罰；而其對
    異議人所處交通行政之罰鍰，與刑事緩起訴處分附條件繳納
    之處分金，均屬剝奪財產權之處罰，自不得重複處罰。是原
    處分機關如認該刑事緩起訴處分金係屬較輕之處罰，低於上
    開條例第92條第3 項所訂最低罰鍰基準者，就不足最低罰鍰
    基準規定之部分須予處罰，始足以達成行政目的，仍非不得
    於緩起訴處分確定後，衡酌公法上之合目的性、比例原則等
    基本原則，而為裁處，始符上開法律意旨。
四、經查：
  (一)本件異議人因酒後駕駛重型機車肇事，且經測得呼氣酒精濃
    度高達每公升0.84毫克，違反道路交通管理處罰條例第35條
    第1 項第1 款規定，遭員警掣單舉發，且異議人經原處分機
    關96年3 月23日執行吊扣駕照處分完畢，業經異議人於聲明
    狀內陳明，並有原處分機關移送書、裁決書各1 份在卷足參
    。而異議人被移送刑事公共危險案件，經高雄地檢署以96年
    度偵字第9795號為附條件緩起訴處分後（96年度緩字第2330
    號），異議人已向社團法人高雄縣慈善團體聯合協會支付處
    分金3 萬元在案，有高雄地檢署通知書、台灣高等法院被告
    前案紀錄表、上海商業儲蓄銀行匯款申請書各1 份在卷足參
    。而該刑事緩起訴處分所附條件之內容，雖非刑法之刑罰種
    類，然屬刑事訴訟法所定相當於「經裁判確定」之罰金處罰
    ，且對被告名譽、心理產生相當制約，並影響被告財產上權
    利，實質該當於行政罰法第26條第1 項「依刑事法律」之處
    罰。是原處分機關若仍認有對異議人施以交通秩序罰之罰鍰
    必要者，僅得於逾上開緩起訴處分附條件處分金（3 萬元）
    部分而為裁罰，如就緩起訴處分金範圍內而為裁罰，即難謂
    為適法之處分。
  (二)再原處分機關仍執為維護道路交通秩序，確保用路人行車安
    全，於98年1 月6 日，就異議人同一違規裁處罰鍰4 萬5 千
    元等語之見解，實與上開行政罰法第26條、道路交通管理處
    罰條例第35條第8 項意旨及上揭說明不符，是異議人就罰鍰
    在相當於緩起訴處分金3 萬元之範圍內聲明異議，請求撤銷
    原處分，為有理由。至原處分機關就逾處分金（即3 萬元）
    之1 萬5 千元部分認為仍須裁罰，始足以達成行政目的，異
    議人就此部分聲明異議，即無理由。
五、綜上所述，原處分機關對異議人裁處罰鍰，其中罰鍰逾1萬
    5 千元（即3 萬元）部分，於法尚有未洽，應予撤銷，並諭
    知異議人不罰；就罰鍰1 萬5 千元部分，於法有據，應予維
    持，異議人就此部分異議，為無理由，應予駁回（另就吊扣
    駕照、道安講習部分，仍照原處分執行，附此敘明）。
六、依道路交通管理處罰條例第87條第2 項、道路交通案件處理
    辦法第19條、第20條前段，裁定如主文。
中    華    民    國    98    年    1    月    21    日
                    交通法庭    法  官  李昆南
以上正本證明與原本無異。
如不服本裁定應於送達後5日內向本院提出抗告狀。
中    華    民    國    98    年    1     月    21    日
                                書記官  黃美玲


司法院資訊處製作；財團法人民間司法改革基金會備份。
